臺灣臺北地方法院刑事判決　　　　　　　 96年度訴字第585號
公　訴　人　臺灣臺北地方法院檢察署檢察官
被　　　告　戊○○
選任辯護人　林志豪律師
　　　　　　徐明水律師
上列被告因偽造文書等案件，經檢察官提起公訴（96年度偵緝字第350號）
，本院判決如下：
    主  文
戊○○無罪。
    理  由
一、公訴意旨以：被告戊○○於台北市○○路○段406 之1 號開
    設「滿福樓餐廳」，自民國94年3 月間起，分向甲○○、乙○○購買海產及蔬果，約定一星期結帳1 次，每次以現金支
    付約新台幣（下同）2 至3 萬元不等。嗣戊○○於94年9 月
    中旬某日，因資金週轉不靈，積欠甲○○、乙○○各125000
    元、360000元，竟基於偽造私文書及意圖為自己不法所有之
    犯意，在上開「滿福樓餐廳」內，向乙○○佯稱其本名為「
    徐振益」，「戊○○」則為其算命之偏名，而於附表編號一
    至四所示之支票背面4 紙，均偽簽「徐振益」之署押共4 枚
    ，並於附表編號一至三所示支票背面將身分證字號「J0000-
    00000 號」故意誤載為「Ｚ000000000號」後，將附表編號一
    至三之支票交付乙○○，編號四之支票則交付甲○○而行使
    之，使乙○○、甲○○不查陷於錯誤，因而收受該等支票，
    戊○○則得有免除上開債務之利益，足以生損害於徐振益。
    嗣因上開支票屆期提示均遭退票，乙○○委由律師向臺灣板
    橋地方法院聲請支付命令，而發現戊○○為其本名及正確之
    身分證字號，始悉上情，因認被告涉有刑法第216 條、第
    210 條、第339 條第2 項之詐欺得利罪嫌。
二、公訴人認被告涉有上開罪嫌，無非以被告之自白、告訴人乙○○、甲○○之證言、卷附四紙支票影本、台灣板橋地方法
    院之支付命令為據，惟訊據被告戊○○堅詞否認有上開偽造
    文書及詐欺犯行，辯稱：伊以前做生意時確曾使用「徐振益
    」之名字，至伊身分證號碼寫錯，是伊不記得，亦非故意寫
    錯等語。
三、按「犯罪事實應依證據認定之，無證據不得認定犯罪事實」
    ，又「不能證明被告犯罪或其行為不罰者應諭知無罪之判決
    」，刑事訴訟法第154條第2項、第301條第1項分別定有明文
    。又「因清償債務而對於債權人負擔新債務者，除當事人另
    有意思表示外，若新債務不履行時，其舊債務仍不消滅」，
    民法第320條定有明文。另按刑法處罰偽造文書罪之主旨，
    所以保護文書之實質的真正，故不僅作成之名義人須出於虛
    捏或假冒，即文書之內容，亦必出於虛構，始負偽造之責任
    ；而簽名云者，於文書親署姓名，以為憑信之謂，雖關於支
    票上之簽名，因法律上並未規定必須簽其全名。是故，僅簽
    其姓或名，即生簽名之效力，且所簽之姓名，不以本名為必
    要，簽其字或號，或雅號、藝名，均無不可，僅須文字書寫
    ，能足以辨別表示為某特定人之姓名者即足。
四、經查：
  (一)被告經營餐廳，因經營不善而積欠告訴人乙○○、甲○○貨
    款360000元、125000元，而被告確曾簽四紙支票給付告訴人
    二人，以清償其上開債務嗣因退票不能兌現等情，業經告訴
    人乙○○、甲○○二人證述明確，此亦為被告所自承，且有
    支票四紙、退票理由單四紙在卷可查，故被告確有因積欠告
    訴人二人債務而以客票支付告訴人二人，並在支票之背面背
    書等事實。然依前述民法第320條之規定，被告因經營餐廳
    ，由告訴人二人供應食材等，係因買賣契約而負有支付貨款
    之義務，即被告對告訴人二人負有貨款債務，則被告為支付
    該等債務因而在客票上背書，用以支付告訴人二人，旨在清
    償上開貨款債務，此一票據債務係新債務，依民法規定，該
    票據債務若未履行，則舊有之貨款債務並不消滅，故檢察官
    指被告為支付上開票據因而免除貨款債務而獲得財產上不法
    利益一節，應係誤會，故被告所為難認構成刑法第339條第2
    項之詐欺得財產上不法利益罪。
  (二)被告辯稱：伊以前用「徐振益」之姓名經營餐廳，故於前述
    支票背面以「徐振益」姓名背書，並無偽造私文書之意等情
    ，雖告訴人二人於本院作證時均證稱，其二人不知被告經營
    餐廳係以「徐振益」之名為之，且彼二人所收受之名片均只
    有戊○○之姓名，並無徐振益之名等語，惟查：
  (1)被告稱其之前在新竹縣寶山鄉經營復園川味館餐廳時，曾以
    「徐振益」為名一節，業經被告提出該名片（見偵緝卷77頁
    ）為證。
  (2)證人即被告之表弟丙○○於本院審理中證稱：「（你與被告
    是否熟悉？）熟，偶而都會電話聯絡」，「（你是否知道被
    告做什麼工作？）餐飲業」，「（就你認識被告的過程中，
    被告在何處開過餐廳？）新竹及台北」，「（當初被告在新
    竹寶山鄉開餐廳的事情，是否瞭解？情形如何？）瞭解。因
    為是在自己的村莊開的，位於寶山往新竹市○道路上，所以
    我出門要去新竹市就會經過該餐廳。經營餐廳正常，被告是
    從事川菜館，被告是獨資，從78、79幾間我高中的時候就開
    始營業，87年我離開新竹的時候，餐廳還在做，之後我就不
    曉得了」，「（平常如何稱呼被告？）我叫被告哥哥或阿基
    或阿益」，「（有無看過這張名片？提示偵緝卷第77頁被證
    一被告名片原本）有」，「（最早何時看過這張名片？）七
    十九年到八十一年之間有看過」，「（是否知道被告經營滿
    福樓餐廳的時候，如何向他的廠商自稱他的名字是什麼？）
    我不知道，但是我去餐廳的時候，也有聽到人家叫他『阿基
    師或阿基』」，「（叫被告阿益的人多不多？）我聽到的比
    較少，因為我當初收到被告的名片時，我那陣子才會叫被告
    阿益，但那是虧他的。我平常都叫被告阿基」，「（被告有
    無告訴你為何他要叫徐振益？）我是沒有問被告原因，但是
    我知道有人相信這些，但是我是不相信，所以我就沒有問被
    告」（見本院96年10月4日審判筆錄），由證人丙○○之證
    言可知，被告在新竹經營餐廳時，確實有使用戊○○（益）
    之姓名，且時間在民國七十九年至八十一年間即如此使用，
    又證人雖係被告之表弟，但由丙○○之證言內容觀之，其雖
    與被告有親戚關係，並內容未全然偏坦被告，亦可見該項證
    言並無不可信之處。
  (3)另證人丁○○於本院審理時證述：「（如何與被告認識？）
    我與被告同村莊的，被告是我學弟，我們同一個國中」，「
    （被告在台北經營滿福樓餐廳的事你是否知道？）後來知道
    ，我也有去那邊工作過」，「（滿福樓餐廳的營業狀況？）
    蠻正常的」，「（你在餐廳時，如何稱呼被告？）叫阿益或
    阿基，但是我叫被告阿益比較多，因為被告剛出來做的時候
    ，就是叫阿益」 (見本院96年10月4日審判筆錄），由證人
    丁○○之證言亦可證被告平日確有使用「徐振益」之姓名無
    訛。
  (4)由以上事證所示，被告在經營餐廳時，確有使用徐振益之名
    義，則被告在票據背書時以徐振益名義為之，並不影響其同
    一性之判斷，被告亦未曾否認其為背書之人，自難僅因該姓
    名非被告之本名，即認被告有偽造私文書之犯行。
  (三)至被告之身分證字號雖為Ｚ000000000，而被告於票據背面書
    寫Ｚ000000000，雖有不同，但被告堅決否認是故意誤寫，稱
    是其記不得身分證字號等情，查在支票背書，只需其所書寫
    之姓名不影響債務人同一性之判斷即足，更不需載明身分證
    字號，故即使身分證字號有誤，亦不影響背書之效力，另在
    我國社會上，確有一部分人未必清楚記憶自己身分證字號，
    故被告辯稱是記錯等語，也非全然不足採信。
五、綜上所述，被告以「徐振益」名義書寫於票據背面，此一名
    義既係被告使用多年之偏名，且其於台北滿福樓餐廳之名片
    上雖未表明，但前述事證，被告確有使用之事實，則被告以
    此名義背書即難認係偽造私文書，再者，身分證字號非背書
    必要記載事項，亦無積極證據可以證明被告係故意寫錯，另
    被告所背書交付之票據未兌現，其原本所負之貨款債務並不
    消滅，則被告亦不因交付四紙支票而免除其所積欠之貨款債
    務，依此所述，被告所為尚難認有行使偽造私文書、詐欺得
    財產不法利益等犯行，既不能證明被告犯罪，自應諭知被告
    無罪之判決。
據上論斷，應依刑事訴訟法第301條第1項判決如主文。
本案經檢察官永欽到庭執行職務
中　　華　　民　　國　　96　　年　　12　　月　　27　　日
　　　　　　　　　刑事第六庭審判長法　官  周占春
                                  法  官  趙子榮
                                  法  官  林孟皇
如不服本判決，應於判決送達後10日內向本院提出上訴狀（應抄
附繕本）。告訴人或被害人如對於本判決不服者，應具備理由請
求檢察官上訴，其上訴期間之計算係以檢察官收受判決正本之日
期為準。
以上正本證明與原本無異。
                                  書記官  殷玉芬
中　　華　　民　　國　　96　　年　　12　　月　　27　　日
